【裁判字號】    94,訴,1598
【裁判日期】    950404
【裁判案由】    塗銷抵押權登記等
【裁判全文】
臺灣臺南地方法院民事判決              94年度訴字第1598號
原      告  丙○○
訴訟代理人  何建宏  律師
複代理人    郭家祺  律師
被      告  林
            子○○
            戊○○
            卯○○
            癸○○
            辰○○
            壬○○
            丑○○
                        號
            甲○○○
            乙○○
            丁○○
            己○○
            寅○○
                        號
            辛○○
上  一  人
訴訟代理人  庚○○
上列當事人間請求塗銷抵押權登記等事件，經本院於民國95年3
月21日言詞辯論終結，判決如下：
    主  文
被告應就原告所有坐落台南縣仁德鄉○○段一一一九號、台南縣
仁德鄉○○段七十八號、權利範圍均為四十八分之六之二筆土地
上，經台南縣歸仁鄉地政事務所以歸德字第00038號收件、登記
日期民國六十五年一月八日、權利人盧謨、設定權利範圍十二分
之一之抵押權辦理繼承登記，並於辦理繼承登記後將抵押權登記
予以塗銷。
確認被告就台南縣政府於民國九十二年十一月十四日以九二保管
字第一四三四號函存入台灣土地銀行新營分行之台南縣政府土地
徵收補償費保管專戶內新台幣貳佰零捌萬玖仟伍佰柒拾元之土地
徵收補償費無受領權存在。
訴訟費用由被告連帶負擔。
    事實及理由
壹、程序方面：
一、本件被告林  、戊○○、卯○○、癸○○、辰○○、壬○○
    、丑○○、甲○○○、乙○○、丁○○、己○○、寅○○經
    合法通知，均未於言詞辯論期日到場，核無民事訴訟法第
    386 條所列各款情形，爰依原告之聲請，由其就上開被告部
    分為一造辯論而為判決。
二、按訴狀送達後，原告不得將原訴變更或追加他訴，但請求之
    基礎事實同一，或擴張或減縮應受判決事項之聲明者，不在
    此限，民事訴訟法第255條第1項第2、3款定有明文。本件原
    告起訴聲明第2項原聲明請求「確認被告等人就坐落台南縣
    仁德鄉○○段303、1089、1090號土地之徵收補償費，並無
    土地法施行法第59條所指定之代為補償負擔之受領權存在」
    ，嗣變更聲明為「確認被告等就台南縣政府於民國92年11月
    14 日以92保管字第1434號函存入台灣土地銀行新營分行之
    台南縣政府土地徵收補償費保管專戶內之新台幣2,089,570
    元之土地徵收補償費無受領權存在」，雖就確認之對象由坐
    落台南縣仁德鄉○○段303、1089、1090號土地之徵收補償
    費，變更為台南縣政府於92年11月14日以92保管字第1434號
    函存入台灣土地銀行新營分行之台南縣政府土地徵收補償費
    保管專戶內之新台幣2,089,570元之土地徵收補償費，然後
    者即係就上開3筆土地中關於原告應有部分之土地徵收補償
    費，其請求之基礎事實相同，原告並將原請求確認3筆土地
    全部之徵收補償費，減縮範圍至僅就自己應有部分之土地徵
    收補償費為請求，其請求之基礎事實相同，且係減縮應受判
    決事項之聲明，故縱到庭之被告子○○、辛○○對原告上開
    訴之變更表示不同意，依上開法條規定，本院仍應准許，予
    以審理。
三、次按被徵收土地應有之負擔，由該管直轄市或縣（市）地政
    機關於發給補償金時代為補償，並以其餘款交付被徵收土地
    之所有權人，土地法施行法第59條定有明文。而土地法施行
    法第59條之規定，係由徵收單位於土地徵收時，就土地上之
    負擔代土地所有權人為補償，僅係代為補償性質，抵押權人
    並非直接受補償之權利人，抵押權人無向徵收單位直接請求
    給付之權，而係應向土地所有權人請求，此為私法上權利，
    並非公法上權利。且抵押權之價值補償金，係為補償被徵收
    土地抵押權人之損失，屬代替利益，其性質相似於損害賠償
    ，自屬存在於抵押權人與土地所有權人間之法律關係，而得
    由土地所有權人對抵押權人或權利繼受人提起確認之訴之標
    的，合先敘明。
四、再按確認法律關係之訴，非原告有即受確認判決之法律上利
    益者，不得提起之，民事訴訟法第247條前段定有明文。故
    法律關係之存在與否不明確，致原告在私法上之地位有受侵
    害之危險，而此危險得以對於被告之確認判決除去之者，即
    得依民事訴訟法第247條之規定提起確認之訴，本件原告既
    主張被告為抵押權人盧謨之法定繼承人，繼受盧謨財產上一
    切權利義務，而系爭仁德鄉○○段303、1089、1090號土地
    既經徵收，該土地上之抵押權轉而存在於徵收補償費上，地
    政機關於發放時又須代清償，是被告等對該徵收補償金有無
    受領權存在，對原告在私法上之地位自有侵害之危險，揆之
    首開說明，原告自得對之提起本件確認之訴以排除此項危險
    ，即與上開法條之規定並無不合，附此說明。
貳、實體部分：
一、原告起訴主張：
(一)緣坐落台南縣仁德鄉○○段1119、303、1089、1090號土地
    、同鄉○○段78號土地、權利範圍均為48分之6(下簡稱系爭
    土地)，為原告所有，其上原均有前土地所有權人蕭行志以
    其應有部分12分之1為第三人盧謨所設定登記之抵押權，權
    利價值新台幣 (下同)600,000 元，台南縣歸仁地政事務所
    以歸德字000038號收件，登記完成日期為65年1月8日，嗣第
    三人盧謨於70年6月13日死亡，被告等人為盧謨之法定繼承
    人，又未拋棄繼承，自應自繼承開始時起，承受被繼承人財
    產上一切權利義務。而本件抵押權於64年12月28日發生，雖
    有載明抵押權存續期間至65年6月28日止，惟不能確認抵押
    權所擔保之債權即以該日期為約定清償期限，應認未定有清
    償期，依民法第315條規定意旨，債權人本得隨時請求清償
    ，則本件債權係64年12月28日成立，迄今均未曾行使債權或
    抵押權，則至79年12月28日其債權之請求權已罹於時效，再
    至84 年12月28日其抵押權亦因經過5年之除斥期間不再行使
    而消滅。被告等人為第三人盧謨之繼承人，原告自得本於繼
    承及民法第767條規定之所有物妨害排除請求權，請求被告
    就上開坐落台南縣仁德鄉○○段1119號土地、同鄉○○段78
    號土地，經台南縣歸仁地政事所以第000038號收件，登記日
    期65年1 月8日、權立人盧謨、權立範圍12分之1、權利價值
    600,000 元之抵押權設立登記於辦理繼承登記後予以塗銷。
    另其中坐落台南縣仁德鄉○○段303、1 089、1090號土地已
    於92年9月16日為台南縣政府公告徵收，並於93年2月27日登
    記為台南縣仁德鄉所有，同時塗銷土地上之負擔，徵收補償
    費共計2,089,57 0元，則經台南縣政府存入台灣土地銀行新
    營分行92年保管字第1434號保管專戶內，然被告存於上開3
    筆土地上之抵押權於徵收前即除斥期間經過而消滅，該3筆
    土地即無土地法施行法第59條所謂「土地應有之負擔」，被
    告等即無如該法所指之代為補償之受領權存在，而被告未配
    合出具「土地抵押權塗銷」之證明文件，致原告無從受領前
    開土地被徵收而生之補償費，自有確認被告對該保管專戶內
    之徵收補償費無受領權存在之必要。
(二)聲明：求為判決如主文所示。
二、被告子○○、辛○○則辯稱：
(一)本件抵押權設定之時間已久，渠等並不知有繼承系爭抵押債
    權及抵押權，以致不知要行使抵押權，若知悉有該債權存在
    ，就會向原告求償等語。
(二)聲明：請求判決駁回原告之訴。
三、得心證之理由：
(一)按所有人對於無權占有或侵奪其所有物者，得請求返還之。
    對於妨害其所有權者，得請求除去之。有妨害其所有權之虞
    者，得請求防止之，民法第767條定有明文。次按繼承人自
    繼承開始時，除本法另有規定外，承受被繼承人財產上之一
    切權利、義務，民法第第1148條前段定有明文。又按請求權
    ，因15年間不行使而消滅，又以抵押權擔保之債權，其請求
    權已因時效而消滅，如抵押權人，於消滅時效完成後，5年
    間不實行其抵押權者，其抵押權消滅，民法第125條前段、
    第880條亦有明定。故抵押權因其所擔保債權之請求權之消
    滅時效完成及上開除斥期間之經過即歸於消滅 (最高法院89
    年度台上字第1476號判決參照)。
(二)原告主張系爭土地為其所有，其上有前土地所有權人蕭行志
    以其應有部分12分之1為第三人盧謨於65年1月8日所設定之
    抵押權，權利價值600,000元，另其中坐落台南縣仁德鄉○○段303、1 089、1090號土地則已於92年9月16日為台南縣
    政府公告徵收，並於93年2月27日登記為台南縣仁德鄉所有
    ，同時塗銷土地上之負擔，徵收補償費共計2,089,570元，
    經台南縣政府存入台灣土地銀行新營分行92年保管字第1434
    號保管專戶內，嗣盧謨於70年6月13日死亡，被告等人為盧
    謨之法定繼承人，且未拋棄繼承之事實，業據提出土地登記
    謄本9份、戶籍謄本23份、繼承系統表、台南縣政府94年9月
    29 日府地用字第0940208637號函各1份為證，並經本院依職
    權向台南縣歸仁鄉地政事務所調取系爭土地歷次登記資料，
    及向台南縣政府調取系爭仁德鄉○○段303、1089、1090號
    土地公告徵收、補償相關資料核閱無訛，有台南縣歸仁地政
    事務所94年12月22日所登記字第0940012213號函及所附系爭
    土地公務用土地登記簿影本、登記謄本各1份 (本院卷1第97
    至235頁)、台南縣政府95年1月9日府地用字第0940279616號
    函及所附系爭仁德鄉○○段303、1089、1090號土地用地地
    價補償清冊等文件1份 (本院卷1第261至272頁)在卷可憑，
    被告子○○、辛○○對上開事實亦不爭執，被告林  、戊○○、卯○○、癸○○、辰○○、壬○○、丑○○、甲○○○
    、乙○○、丁○○、己○○、寅○○均經合法通知，既未到
    場爭執，亦未提出書狀作任何聲明或主張，自堪信原告之主
    張為真實。
(三)又系爭土地設定抵押權所擔保之債權，其存續期限自64年12
    月28日至65年6月28日止等情，有原告提出之系爭土地登記
    謄本記載可稽，其存續期間既至65年6月28日止，客觀上該
    抵押權所擔保之債權，在該時應即處於可得行使之狀態，雖
    不明該抵押權所擔保之債權性質，惟參酌民法第125條規定
    ，除有法律所定之期間較短者，依其規定外，一般請求權行
    使之時效最長期間為15年觀之，系爭抵押權所擔保之債權，
    至遲至80年6月28日亦已經時效完成而消滅，而被告子○○
    、辛○○等人亦不否認未向債務人行使該債權，其餘被告亦
    未到場或提出書狀表示有任何時效停止進行之事由，至被告
    等人不知系爭抵押權所擔保之債權存在，並不影響該債權時
    效之進行，則被告等人於上開抵押權所擔保之債權因時效完
    成而消滅後，5年內未行使其抵押權，揆之前揭法條規定，
    系爭抵押權至85年6月28日止，亦因除斥期間經過而消滅，
    是故原告主張系爭抵押權已因除斥期間經過而消滅乙情，自
    屬可採。
(四)雖按民法第881條規定，抵押權，因抵押物滅失而消滅。但
    因滅失得受之賠償金，應按各抵押權人之次序分配之。該條
    所指之賠償金，並未設任何限制，無論其係依法律規定取得
    ，或依契約約定取得，均不失其為賠償金之性質，再前述土
    地法施行法第59條規定，地政機關於發放土地徵收補償費時
    ，就被徵收土地應有之負擔應代為補償，所指之土地應有負
    擔之價值補償費，係為補償被徵收土地抵押權人、地上權人
    等之損失，屬代替利益，其性質相似於損害賠償，其性質當
    亦屬「賠償金」，而同為抵押物之變形（代替）物，依前開
    第881條規定，自為抵押權追及效力所及，本得由抵押權人
    對該筆徵收補償費主張優先受償權。惟本件系爭被徵收之仁
    德鄉○○段303、1089、1090號土地上第三人盧謨所登記之
    抵押權，既於92年2月27日土地徵收前，已因其所擔保之債
    權因時效完成而消滅，復因該抵押權於5年除斥期間經過未
    行使而消滅，已如前述，則被告自不能再對原告主張其為該
    被徵收土地之抵押權人，其抵押權效力應及於系爭土地徵收
    補償費上，依土地法施行法第59條規定，就該筆徵收補償費
    有受領權存在，則原告確認被告就前開被爭收土地之徵收補
    償費，即台南縣政府於92年11月14日以92保管字第1434號函
    存入台灣土地銀行新營分行之台南縣政府土地徵收補償費保
    管專戶內之新台幣2,089,570元之土地徵收補償費無受領權
    存在，自屬有據。
四、綜上所述，系爭土地上為第三人盧謨所設定之抵押權，既因
    其所擔保之債權因時效完成而消滅，該抵押權又於債權時效
    完成後5年間不行使，因除斥期間經過而消滅，被告為第三
    人盧謨之法定繼承人，於繼承開始時承受盧謨財產上一切權
    利義務，原告基於所有權人地位，本於物上請求權與繼承之
    法律關係，就系爭仁德鄉○○段1119號及同鄉○○段78號土
    地部分，自得請求被告等人於辦理抵押權繼承登記後為塗消
    抵押權登記之行為，使其所有權之行使回復為無抵押權限制
    之狀態，並就其中仁德鄉○○段303、1089、1090號土地於
    92年2月27日經台南縣政府辦理土地徵收之土地徵收補償費
    ，確認被告對之無關於系爭抵押權人之受領權存在。從而，
    原告依民法第767條所有權物上請求權及繼承之法律關係規
    定，請求判決如主文第1、2項所示，為有理由，應予准許。
五、據上論結：原告之訴為有理由，依民事訴訟法第385條第1項
    前段、第85條第2項，判決如主文。
中    華    民    國    95    年     4    月     4    日
                  民事第四庭    法  官  高榮宏
以上正本係照原本作成。
如對本判決上訴，須於判決送達後20日內向本院提出上訴狀（須
附繕本）。
中    華    民    國    95    年    4     月    4     日
                                書記官  李培聞


司法院資訊處製作；財團法人民間司法改革基金會備份。
